【裁判字號】    87,訴,2738
【裁判日期】    890229
【裁判案由】    偽造文書等
【裁判全文】
臺灣高雄地方法院刑事判決                        八十七年度訴字第二七三八號
    公  訴  人  臺灣高雄地方法院檢察署檢察官
    被      告  庚○○
    選任辯護人 吳春生
右列被告因偽造文書等案件，經檢察官提起公訴（八十七年度偵字第六七六八號）暨
移送併辦（八十七年度偵字第一三二八九號），本院判決如左：
    主  文
庚○○連續意圖為自己不法之所有，以詐術使人將本人之物交付，處有期徒刑壹年。
    事  實
一、庚○○基於意圖為自己不法所有之概括犯意，於民國八十四年四月二十日起在高
    雄縣旗山鎮○○○路三三九巷一弄四號以「雅文」名義，自任會首招募每會新台
    幣（下同）三萬元之互助會，採內標制、每月二十日標會，然庚○○除將並未參
    加該互助會之綽號「阿可」之癸○○○及綽號「阿秀」之卯○○擅自列入該互助
    會，使其他會員子○○、胡線忠、丁○○、綽號「梅蘭」之寅○○、綽號「德發
    」之丑○○、綽號「順成」之辛○○、綽號「賣菜」之甲○○○、綽號「阿明」
    之丙○○、綽號「味珍」之戊○○、綽號「阿好」之乙○○、綽號「林太太」之
    己○○、綽號「阿蘭」之機秋蘭及綽號「珠惠」、「阿如」、「阿香」、「阿源
    」、「阿琴」、「阿真」、「阿倜」等會員（除乙○○加入二會外，其餘均為一
    會），誤以為癸○○○及卯○○確實加入該互助會，而將如附表編號一所示之首
    會會款六十萬元交予庚○○外，庚○○並利用前開會員互不熟識及對其信任，不
    會詳查得標情形是否確實之機會，先後於如附表編號二至六所示之投標日期，佯
    稱如附表編號二至六所示之綽號「賣菜」之甲○○○等會員或業有人以電話投標
    而得標，並向如附表編號二至六所示遭被告對外誆稱業己得標之綽號「賣菜」之
    甲○○○等會員佯稱係他人得標，致前開會員因信任庚○○而未予以詳查，陷於
    錯誤，以為庚○○所言為真，而交付如附表編號二至六所示之會款金額（關於投
    標得標日期、投標金額、陷於錯誤之會員、詐得之會款及被告誆騙之方式，均詳
    見附表）。嗣子○○於八十四年十二月二十日以一萬八千元得標，然庚○○未交
    付得標之會款並即宣布止會逃逸，經會員訪查，始查知前情。
二、案經丙○○訴請臺灣高雄地方法院檢察署檢察官偵查起訴。
    理  由
一、訊據被告庚○○對於右揭時地以「雅文」名義，自任會首招募互助會，且會員確
    包含有綽號「阿可」之癸○○○、綽號「阿秀」之卯○○、子○○、胡線忠、丁○○、綽號「梅蘭」之寅○○、綽號「德發」之丑○○、綽號「順成」之辛○○
    、綽號「賣菜」之甲○○○、綽號「阿明」之丙○○、綽號「味珍」之戊○○、
    綽號「阿好」之乙○○、綽號「林太太」之己○○、綽號「阿蘭」之機秋蘭及綽
    號「珠惠」、「阿如」、「阿香」、「阿源」、「阿琴」、「阿真」、「阿倜」
    等人在內，且甲○○○、辛○○、機秋蘭、乙○○及子○○均尚屬活會等情，固
    均為坦承，惟矢口否認詐欺犯行，並辯稱：綽號「阿可」之癸○○○確有加入互
    助會，而綽號「阿秀」之卯○○原有加入，嗣又表示不參加，然伊已將其姓名列
    入業已發送其他會員之互助會會員名單內，且有一位賣衣服之人願頂替卯○○，
    伊方一直將卯○○列為會員，且伊並未以電話投標之方式冒用甲○○○、辛○○
    卯○○、機秋蘭、乙○○、子○○及「阿香」、「阿琴」之名義投標並得標云云
    。經查：
    (1)右揭事實，業經告訴人丙○○指訴歷歷，復有告訴人提出及己○○庭呈附卷之
      登載如附表所示歷次投標得標日期、投標金額、得標會員姓名等事項之互助會
      會員名單各一份可稽（見偵查卷第三頁及本院八十八年六月一日訊問筆錄後附
      ）。
    (2)證人癸○○○及其丈夫壬○○除均證稱癸○○○之綽號為「阿可」外，並均證
      稱：癸○○○從未加入前開被告招募之互助會等語（見偵查卷第三十七頁及本
      院八十八年十二月二十一日審判筆錄），而證人卯○○亦證稱：八十四年四月
      間被告曾邀伊加入上開互助會，然伊並未加入，係嗣該互助會倒會後，其他會
      員向伊表示伊有入會，伊方知被告冒用伊之名義入會等語（見本院八十八年三
      月二日訊問筆錄），至於被告固辯稱有一位賣衣服之人願頂替卯○○之會員資
      格云云，然其無法提出該名人士之任何姓名資料可供查證，並參以證人癸○○○、壬○○、卯○○與被告素無怨懟，衡情當無設詞構陷之理等情以觀，被告
      未經癸○○○、卯○○之同意，即擅自將渠等列入上揭互助會會員之情，應至
      為明確。
    (3)證人己○○除證稱其於如附表編號二至六所示之標會時間均有到場參與投標，
      而被告均表示如附表二至六所示之投標之人以電話投標並業已得標，伊並按標
      會時間及被告表示之得標之人之姓名、得標金額等事項一一紀錄於前開庭呈附
      卷之互助會會員名單上等語，且被告亦坦承己○○確於每次標會時間均有到場
      等語外（見本院八十八年六月二十日訊問筆錄），並參以證人子○○、辛○○
      及戊○○均證稱被告確向渠等表示綽號「阿好」之乙○○業得標等語（見本院
      八十八年六月十日訊問筆錄），而此核與上揭互助會會員名單上之記載相符等
      情以觀，前開互助會會員名單上得標之人之姓名、得標金額等事項，係己○○
      每次均到場參加標會而按被告之表示一一紀錄之情，應屬可信。然查依前揭告
      訴人提出之會員名單上，係記載如附表編號二至七所示投標、得標之日期，被
      告宣稱得標之會員依序分別是甲○○○、辛○○、卯○○、機秋蘭、乙○○、
      「阿香」、「阿琴」等會員，然依己○○提出之互助會會員名單所示，被告宣
      稱得標之會員依序分別是甲○○○、辛○○、卯○○、機秋蘭、乙○○、子○○及卯○○，兩相比對，除見被告向告訴人及己○○分別稱之得標會員，明顯
      不符外，如附表編號二至六所載之被告宣稱之業已得標之甲○○○、辛○○、
      機秋蘭、乙○○及子○○等會員，實際上均未曾標得會，現均仍屬活會之情，
      亦除業經甲○○○、辛○○、機秋蘭、乙○○及子○○證稱至明外（見本院八
      十八年六月十日、同年七月二十二日及同年十一月二日訊問筆錄），被告亦坦
      認前開會員均仍為活會無誤等語，是如附表編號二至六所載之業已得標之甲○○○等人既仍均屬活會，然被告卻對其他會員聲稱渠等業已得標，則被告冒用
      渠等名義對外誆稱渠等業已得標之事實，亦堪予確認。至被告固一再辯稱並未
      冒標云云，惟從其迄今竟然無法提出究竟係由何人得標及得標人之任何聯絡地
      址等資料，則其身為會首，負有按期開標並收取會款之義務，然竟連歷次得標
      之人及得標人之聯絡地址等基本資料均付之厥如，無法提出，顯已有背於一般
      常情以觀，被告此之所辯，實為推諉之詞，並不足信。
    (4)綜上所述，從被告明知未得癸○○○、卯○○之同意，竟隱瞞此事而擅自其二
      人列入會員，嗣並如附表所示，自第二會起即對告訴人、己○○誆稱甲○○○
      等人或業有人已確實競標並得標，然卻向甲○○○、辛○○、機秋蘭、乙○○
      及子○○、「阿香」、「阿琴」謊稱係他人得標，導致前開子○○、胡線忠、
      丁○○、寅○○、丑○○、辛○○、甲○○○、丙○○、戊○○、乙○○、己○○、機秋蘭及綽號「珠惠」、「阿如」、「阿香」、「阿源」、「阿琴」、
      「阿真」、「阿倜」等會員均遭矇蔽，一直陷於錯誤，誤以為係癸○○○、卯
      ○○本人參加，且亦誤為相信被告所指，如附表編號二至六所示之遭被告誆稱
      得標者或確實業有人得標之情為真，方將如附表所示之首會會款及標得之會款
      交予被告之舉動以觀，被告意圖為自己不法所有之詐欺犯意，應業已彰顯，殊
      不容被告推諉卸責，事證明確，被告犯行洵堪認定。
二、核被告所為，係犯刑法第三百三十九條第一項之詐欺取財罪。被告一次詐取首會
    會款及冒標詐取會款之行為，係各別同時侵害二十名活會會員之法益，係一行為
    同時觸犯二十個相同罪名，為同質想像競合犯，應依刑法第五十五條規定論以一
    個詐欺取財罪；再被告先後為如附表所示之六次詐欺行為，時間緊接、方法相同
    ，顯係基於概括犯意反覆為之，應為連續犯，並加重其刑。公訴人雖認被告另有
    行使偽造標單之行為，而尚涉犯刑法第二百十六條、第二百十二條之行使偽造私
    文書罪之罪嫌，且另有冒用會員丁○○之名義投標而得標之犯行等語，然查除被
    告堅詞並未偽造任何人之標單等語外，每次均到場參與標會之證人己○○亦證稱
    被告每次均係向在場之會員稱如附表編號二至七所示之人以電話競標並得標等語
    至明，此外亦查無其他證據足證被告有何偽造標單之行為，再證人丁○○業證稱
    ：因被告向伊表示缺錢，伊方同意被告以伊之名義於八十四年十一月二十日投標
    並得標等語至明（見本院八十八年十二月二十二日審判筆錄），是被告亦應無冒
    用丁○○之名義投標之情形，當可確認，公訴意旨此之所指，容有誤會，然因公
    訴意旨認此與前開成罪部分有方法結果之牽連犯及連續犯之之裁判上一罪之關係
    ，爰不另為無罪之諭知，附此敘明。審酌被告僅為圖取得會款，竟擅自佯將他人
    之名列入會員而欺瞞其他會員，並誆稱他人業已得標而詐得金錢，業侵害他人之
    財產權，且犯後猶否認犯行，犯後態度難認良好，再現仍未對告訴人及其他會員
    提出賠償，然再參酌其未曾受有期徒刑以上刑之宣告，有本院被告全國前案紀錄
    表及臺灣高雄地方法院檢察署刑案資料查註紀錄表可按，素行尚非不良等一切情
    狀，酌情量處如主文所示之刑，以示懲儆。
三、移送併辦意旨因認被告尚有參加己○○之夫林清欽所招募之互助會二會，然竟均
    標得會款後，自八十五年一月十五日起即未按期繳納死會會款，而認被告涉犯詐
    欺罪嫌，且與前揭成罪部分有連續犯之裁判上一罪關係，而移送併辦等語。按犯
    罪事實應依證據認定之，無證據不得推定其犯罪事實，刑事訴訟法第一百五十四
    條定有明文；再按刑法第三百三十九條第一項詐欺罪之成立，須意圖為自己或第
    三人不法所有，以詐術使人將本人或第三人之物交付為要件，而所謂以詐術使人
    交付，必須被詐欺人因其詐術而陷於錯誤，若其所用方法，不能認為詐術，亦不
    致使人陷於錯誤，即不構成該罪，最高法院四十六年台上字第二六０號判例意旨
    可資參照。訊之被告固坦承加入己○○之夫林清欽所招募之互助會二會，且均已
    標得會款，然堅詞否認有何詐欺犯行，並辯稱：伊係嗣因經濟上出問題，方無法
    繼續繳納死會會款等語。經查被告就其所加入前開林清欽所招募之互助會二會，
    業分別於八十三年十二月十五日以六千八百元及於八十四年十一月十五日以八千
    元得標之情，固除為己○○指述及被告坦認外，並有記載歷次得標會員、金額、
    日期之互助會會單一份可參（見本院八十八年一月十四日訊問筆錄後附己○○提
    出之互助會會單），惟查被告於八十三年十二月十五日之得標金額六千八百元，
    與其他得標金額相比，尚屬最低，有前開互助會會單上之記載可按（八十三年十
    二月十五日該次標會係除首會外之第一次標會，又其他得標金額係自八千元至一
    萬元不等），再八十四年十一月十五日該次標會，實係因有會員之標金過高，會
    員方協議標金固定為八千元，而以抽籤方式決定何人得標，故方在八十四年十一
    月十五日抽中由被告得標等語（見本院八十八年三月二日訊問筆錄），由上所述
    ，足見被告參與競標並以最高標標得會款，就其所提出之標金數額，與其他會員
    之標金比較，並無任何異常之現象，經抽籤方式後方決定由被告得標，按被告以
    會員身分參與競標進而得標，乃行使互助會契約之權利，且其就八十四年十一月
    十五日該次標會，亦係因為避免投標金額過高，經會員協議標金固定為八千元，
    並經抽籤方式後方決定由被告得標，實難謂被告有何施用詐術之行為可言，更況
    再參以被告就上開分別於八十三年十二月十五日及八十四年十一月十五日得標後
    之死會會款，均按時繳納至八十四年十二月間，是衡諸常情，倘被告於參加互助
    會標會之初即心存不法所有之意圖，則其既已順利取得標得之會款，已達成詐取
 會款之目的，大可立即逃逸而置死會會款債務於不顧為是，當無於得標後猶按期
    給付數期死會會款之理等情綜合以觀，揆諸前開法條及說明，尚難僅因告訴人指
    陳被告嗣未按期交付死會會款，即遽認被告自始即本於詐欺之犯意，而以標會之
    方式向告訴人詐取會款。此外復查無其他積極證據足以證明被告有何移送併辦意
    旨指稱之詐欺犯行，前開移送併辦之部分，尚難認與前揭成罪部分有連續犯之裁
    判上一罪之關係，本院自不得併予審判，應檢還檢察官另為適當之處理，併此敘
    明。
據上論斷，應依刑事訴訟法第二百九十九條第一項前段，刑法第第五十六條、第三百
三十九條第一項、第五十五條，罰金罰鍰提高標準條例第一條前段，判決如主文。
本案經檢察官黃彩秀到庭執行職務。
中      華      民      國    八十九    年      二      月    二十九    日
                                  臺灣高雄地方法院刑事第二庭
                                      法  官    陳  威  龍
右正本證明與原本無異。
如不服本判決，應於判決送達後十日內，向本院提出上訴狀。
                                      書記官    林  雯  琪
中      華      民      國    八十九 年      三      月      一      日
附錄論罪科刑法條：
刑法第三百三十九條第一項
意圖為自己或第三人不法之所有，以詐術使人將本人或第三人之物交付者，處五年以
下有期徒刑、拘役或科或併科一千元以下罰金。


司法院資訊處製作；財團法人民間司法改革基金會備份。
